## Instruksjoner

Denne oppgaven skal løses interaktivt i RStudio ved å legge inn egen kode og kommentarer. Det ferdige dokumentet lagres med kandidatnummeret som navn `[kandidatnummer]_SOK1004_C2_H22.qmd` og lastes opp på deres GitHub-side. Hvis du har kandidatnummer 43, så vil filen hete `43_SOK1004_C2_H22.qmd`. Påse at koden kjører og at dere kan eksportere besvarelsen til pdf. Lever så lenken til GitHub-repositoriumet i Canvas.

## Bakgrunn

Økonomisk vekst gir økt kjøpekraft og velferd. Økningen i økonomisk aktivitet har hittil blitt muliggjort gjennom å utnytte fossile energikilder som kull, olje og gass. Forbrenningen av hydrokarboner har over tid økt mengden CO2 i atmosfæren og forårsaket endringer i klimaet. Klimaendringene medfører en rekke kostnader, blant andre hyppigere og mer intense innslag av ekstreme værforhold. I den grad veksten drives av fossile energikilder er det ikke opplagt at høyere økonomisk aktivitet vil øke menneskelig velferd på sikt. Vi står ovenfor en avveining mellom økt kjøpekraft og klimaendringer.

I denne oppgaven skal vi utforske avveiningen mellom kjøpekraft og klimaendringer ved å studere sammenhengen mellom CO2-utslipp og bruttonasjonalprodukt (BNP) på tvers av land. Data henter vi fra [OWID](https://ourworldindata.org/co2-emissions). En beskrivelse av dataene (kodebok) finnes [her](https://github.com/owid/co2-data/blob/master/owid-co2-codebook.csv).

Vi skal utforske følgende: Hvilke land har høyest CO2 utslipp? Hvordan kan utslippene sammenlignes når vi tar hensyn til befolkningen og størrelsen på økonomiene? Kan bruken av kull til energiproduksjon forklare forskjellen mellom land? Hvordan stiller utslippene seg når vi justerer for internasjonal handel og skiller mellom produksjon og forbruk?

**Merknad.** I oppgaven definerer jeg variabler matematisk og ber dere lage figurer av de. Alle variablene finnes i datasettet. En del av oppgaven er å finne de.

## Last inn pakker

```{r}
rm(list=ls())
library(tidyverse)
```

## Last ned data

```{r}
url <- 
  "https://raw.githubusercontent.com/owid/co2-data/master/owid-co2-data.csv"

df <- url %>%
  read_csv()
```

## I. Karbonintensitet i produksjon

Vi skal studere sammenhengen mellom BNP og CO2 for de fem største økonomiene i verden, målt ved kjøpekraftjustert BNP. Disse landene er:

```{r}
list <- c("China", "United States", "India", "Japan", "Germany")
```

Betrakt følgende figur:

```{r}
df %>%
  drop_na(gdp, co2) %>%
  
  mutate(gdp = gdp/10^12) %>%

  mutate(co2 = co2/10^3) %>%

  filter(country %in% list) %>% 
  
  ggplot(aes(x=gdp, y=co2, color = country)) %>%
  
  + geom_point() %>%
  
  + geom_smooth(se = FALSE) %>%
  
  + labs(y = "CO2", x = "GDP", title = "GDP vs CO2", subtitle = "Production-based C02 emissions, billions of tons. 
GDP in trillions of USD, constant 2011 prices at purchasing power parity. 1850-2020.", color = "Country") %>%
  
  + theme_bw()
```

Kommandoen `geom_smooth()` bruker en såkalt lokal regresjon til å tegne en kurve gjennom datapunktene. Dere kan tenke på dette som en gjennomsnittlig sammenheng, eller at man har tegnet en strek gjennom datapunktene med en penn.

### Oppgave Ia

Gi en fullstendig og nøyaktig beskrivelse av figuren. Tolk helningen på linjene og diskuter variasjon mellom og innad i landene. Drøft hvilke forhold figuren illustrerer på en god måte og hvilken informasjon som er vanskelig å tolke.

*\[Svar på oppgave Ia her.\]*

i følge grafen så er det registert måling fra 1850-2020. Det virker som 3 av landene som er valgt mangler en del data. Vanskelig å si hvilke år disse stopper på, men det virker som at jo høyere BNP du har jo høyere går CO2 utslippet. Dette er til et viss nivå hvis man sammenligner Kina og United States så slipper Kina ut en god del mer CO2. Dette er nok for at Kina bruker en del mer fabrikker en US og dette har mye å si for CO2 utslippet og det at Kina har ganske mange flere innbyggere en US har.

### Oppgave Ib

Vi betrakter nå et normalisert mål på sammenhengen CO2-utslipp og inntekt. La $CO2_{t}$ og $BNP_{t}$ være henholdsvis årlige utslipp av CO2 og brutto nasjonalprodukt i år $t$. Vi måler $CO2_{t}$ i kilogram og $BNP_{t}$ i kjøpekraftjusterte USD ved faste 2011-priser. Vi kan definere karbonintensiteten i produksjon som $CI_{t}=CO{2}_{t}/BNP_{t}$, altså antall kilogram CO2 per USD i verdiskapning.

Lag en figur som viser karbonintensiteten $CI_{t}$ til de fem største økonomiene (navnene er lagret i variabelen `list` over) fra 1850 til 2020. Sammenlign $CI_{t}$ med helningen fra figuren i oppgave Ia. Gi en fullstendig og nøyaktig beskrivelse av figuren. Drøft minst to forhold som du tror kan være av avgjørende betydningen for å forklare variasjonen innad og mellom land.

```{r}
# Løs oppgave Ib her
df %>%
  drop_na(gdp, co2) %>%

  mutate(gdp = gdp/10^12) %>%

  mutate(co2 = co2/10^3) %>%

  mutate(CI = co2 / gdp) %>%

  filter(country %in% list) %>% 

  filter(year>=1850) %>%

  filter(year <= 2020) %>%

  ggplot(aes(x=year, y=CI, color = country)) %>%

  + geom_point() %>%

  + geom_smooth(se = FALSE) %>%

  + labs(y = "CI", x = "Year", title = "Year vs CI") %>%

  + theme_bw()

```

*\[Besvar oppgave 1b her\]*

Vi kan se at Tyskland og United States ( US) har en god del karbonintensit. Vi kan se at det er på det høyeste spesielt i Tyskland og US under første verdenskrig, men etterhvert som årene går så får landene bedre teknologi og gjør utslippene mer miljøvennlige. Vi kan se at Kina er et lite unntak, men de minsker karbonintensiten fra cirka 1975, men er likevel det landet som har høyest karbonintensitet da grafen slutter i 2020.

### Oppgave Ic

Undersøk hvorvidt bruken av kull som energikilde kan forklare forskjellen i karbonintensitet mellom de fem største landene. Lag to figurer og 100-200 ord med tekst. Husk å gi en fullstendig og nøyaktig beskrivelse av figurene.

**Figur 1**

```{r}
# besvar oppgave 1c her
df %>%
  drop_na(gdp, co2) %>%

  mutate(gdp = gdp/10^12) %>%
 
   mutate(co2 = co2/10^3) %>%

  mutate(CI_coal = coal_co2 / gdp) %>%

  filter(country %in% list) %>% 

  filter(year>=1850) %>%

  filter(year <= 2020) %>%

  ggplot(aes(x=year, y=CI_coal , color = country)) %>%

  + geom_point() %>%

  + geom_smooth(se = FALSE) %>%

  + labs(y = "CI_Coal", x= "Year", title = "Year VS CI_Coal") %>%

  + theme_bw()

df %>%
  drop_na(gdp, co2) %>%

  mutate(gdp = gdp/10^12) %>%

  mutate(co2 = co2/10^3) %>%

  mutate(CI = co2 / gdp) %>%

  filter(country %in% list) %>% 

  filter(year>=1850) %>%

  filter(year <= 2020) %>%

  ggplot(aes(x=year, y=CI, color = country)) %>%

  + geom_point() %>%

  + geom_smooth(se = FALSE) %>%

  + labs(y = "CI", x = "Year", title = "Year vs CI") %>%

  + theme_bw()
```

*\[Besvar oppgave Ic her\]*

Vi ser en forskjell på alle landene i de to forskjellige grafene. Vi ser at kull utgjør ikke alt av karbonintensiten, men vi ser at den hadde en stor effekt på tallene til grafen med karbonintensiten. Vi kan se en stor forskjell på US, Kina og Japan og man kan se det ganske greit på India og Tyskland også, men må kanskje se to ganger for å se forskjellen.

## II. Konsumbaserte CO2-utslipp

I den foregående analysen har vi slått fast at Kina har høy karbonintensitet i produksjon og at kullforbrenning står for en høy andel av deres utslipp. I hvilken grad kan utslippene knyttes til eksportrettet produksjon? I dataene fra OWID har de variable som de kaller konsumbaserte utslipp, for eksempel variabelen `consumption_co2.`

### Oppgave IIa

Forklar hvordan konsumbaserte CO2-utslipp er konstruert og hvordan vi skal tolke den.

*\[Besvar oppgave IIa her.\]*

Konsumbasert CO2 er hvor mye CO2 utslipp et land har produsert i tillegg det de har import.

### Oppgave II

Lag en figur som viser utviklingen av konsumbasert CO2 per person og totale, konsumbaserte utslipp. Gi en fullstendig og nøyaktig beskrivelse av figuren og forklar hva den viser.

**Hint:** Hvis du bruker `geom_point()` så kan spesifisere én av variablene ved tilvalget `size` i `aes()`.

```{r}
# besvar oppgave IIb her
df %>%

  filter(country %in% list) %>% 

  filter(year>=1990) %>%

  filter(year <= 2020) %>%

  ggplot(aes(x=year, y=consumption_co2_per_capita, color = country)) %>%

  + geom_point() %>%

  + geom_smooth(se = FALSE) %>%

  + labs(y = "consumption co2 per capita", x = "Year", title = "Year vs consumption co2 per capita") %>%

  + theme_bw()

```

*\[Besvar oppgave IIb her.\]*

Den viser hvor mye CO2 utslipp blir produsert per person. Vi kan se land som Kina og India har lave CO2 utslipp selvom på de andre grafene har de relativ nesten like høy utslipp som de andre landene dette er fordi Kina og India har mye flere folk som bor der slik at CO2 utslippene per person blir lavere.

## III. Produksjon- og konsumbaserte utslipp

Betrakt følgende figur, og gi en konkret forklaring på hva den viser.

```{r}
df %>%

  filter(country %in% c(list)) %>% 

  ggplot(aes(x=year, y=trade_co2_share, color = country)) %>%
  
  + xlim(1990,2020) %>%
  
  + geom_line(size = 1.5) %>%
  
  + geom_hline(yintercept=0) %>%
  
  + labs(x = "Year", y = "Traded CO2 share", title = "Traded CO2 as share of production-based emissions", subtitle = "CO2 embedded in trade. Share of production based emissions. Percent. 1950-2020.
Positive (negative) value indicates net imports (export) of CO2 emissions.", color = "Country") %>%
  
  + theme_bw()
```

*\[Besvar oppgave III her\]*

Det grafen viser er hvor mye CO2 de forskjellige landene slipper ut når de importer eller exporterer fra de forskjellige landene så Kina og India exporterer varer som produserer CO2 og US, Tyskland og Japan importerer en del varer som produserer CO2.
